ACORDAO-COMPLETO-2441010

ACÓRDÃO 119/2021 ATA 2/2021 - PLENÁRIO

VISTOS, relatados e discutidos estes autos da Representação formulada pela Secretaria de Fiscalização de Infraestrutura Hídrica, de Comunicações e de Mineração - SeinfraCOM, em cumprimento ao subitem 9.1.1 do Acórdão 1241/2019-TCU-Plenário, objetivando apurar indício de contratação irregular por dispensa de licitação, no âmbito do Convênio/Funasa CV 6377/17 (Siconv 861835) , firmado entre a Fundação Nacional de Saúde e o Município de Riacho dos Cavalos/PB. 
ACORDAM os Ministros do Tribunal de Contas da União, reunidos em Sessão do Plenário, ante as razões expostas pelo Relator, em:
9.1. conhecer da presente Representação, com fundamento nos arts. 235 e 237, inciso VI e parágrafo único, do Regimento Interno deste Tribunal, para, no mérito, considerá-la procedente;
9.2. aplicar ao Sr. Joaquim Hugo Vieira Carneiro a multa prevista no art. 58, inciso II, da Lei 8.443/1992, no valor de R$ 10.000,00 (dez mil reais) , fixando-lhe o prazo de 15 (quinze) dias, a contar da notificação, para que comprove, perante o Tribunal (art. 214, inciso III, alínea a, do Regimento Interno/TCU) , o recolhimento da dívida ao Tesouro Nacional, atualizada monetariamente desde a data deste Acórdão até a do efetivo recolhimento, se for paga após o vencimento, na forma da legislação em vigor;
9.3. autorizar, caso requerido, nos termos do art. 26 da Lei 8.443/1992, o parcelamento da dívida em até 36 (trinta e seis) parcelas mensais e sucessivas, sobre as quais incidirão os correspondentes acréscimos legais (multa: atualização monetária) , esclarecendo ao responsável que a falta de pagamento de qualquer parcela importará no vencimento antecipado do saldo devedor, sem prejuízo das demais medidas legais;
9.4. autorizar, desde logo, a cobrança judicial da dívida a que se refere este Acórdão, caso não atendida a notificação, nos termos do art. 28, inciso II, da Lei 8.443/1992;
9.5. encaminhar cópia deste Acórdão à Fundação Nacional de Saúde e ao Município de Riacho dos Cavalos/PB, para ciência;  
9.6. arquivar este processo.

Representação que teve por objetivo apurar indício de contratação no âmbito do convênio que tinha por objetivo a implantação de sistema de abastecimento de água em comunidades rurais do município.

Município de Riacho dos Cavalos/PB.

3. Interessado/Responsável:
3.1. Interessado: Secretaria de Infraestrutura Hídrica, de Comunicações e de Mineração - SeinfraCOM.
3.2. Responsável: Joaquim Hugo Vieira Carneiro (XXX.843.184-XX).

13.1. Ministros presentes: Ana Arraes (Presidente), Walton Alencar Rodrigues, Benjamin Zymler, Augusto Nardes, Aroldo Cedraz, Raimundo Carreiro, Bruno Dantas, Vital do Rêgo e Jorge Oliveira.
13.2. Ministros-Substitutos presentes: Marcos Bemquerer Costa (Relator), André Luís de Carvalho e Weder de Oliveira.

ACORDAO-COMPLETO-2503144

Acórdão 2529/2022 - Plenário

MARCOS BEMQUERER

Trata-se da Representação formulada pela Secretaria de Fiscalização de Infraestrutura Hídrica, de Comunicações e de Mineração - SeinfraCOM, em cumprimento ao subitem 9.1.1 do Acórdão 1241/2019-TCU-Plenário, objetivando apurar indício de contratação irregular por dispensa de licitação, no âmbito do Convênio/Funasa CV 6377/17 (Siconv 861835) , firmado entre a Fundação Nacional de Saúde (Funasa) e o Município de Riacho dos Cavalos/PB (peça 4) .
2.	Reproduzo, em parte e com ajustes de forma, a instrução elaborada pela unidade técnica especializada, na qual constam o histórico dos autos e a análise técnica da matéria abordada (peça 59) :
"HISTÓRICO 
4.	O Relatório de Acompanhamento, objeto do TC Processo 023.298/2018-9, teve por finalidade fornecer subsídios para o aprimoramento de metodologias de avaliação de riscos e prevenção de irregularidades nas transferências voluntárias de recursos da União ao Estado da Paraíba. Foi realizado pela SEC-PB, no período de 23/7/2018 a 8/2/2019.
5.	A contratação impugnada foi efetivada no âmbito do Convênio Funasa CV 6377/17 (Siconv 861835) , celebrado entre a Funasa e o Município de Riacho dos Cavalos/PB, cujo objeto consiste na implantação de sistema de abastecimento de água em comunidades rurais do referido município, com vigência de 30/12/2017 a 29/9/2020. Conforme previsto nas Cláusulas Quinta e Sexta do ajuste, caberia à concedente transferir recursos financeiros à convenente no valor total de R$ 4.500.000,00, bem como haveria o aporte de contrapartida da convenente no total de R$ 5.000,00 (peça 4, p. 6) .
6.	De acordo com o Relatório de Acompanhamento (peça 27, p. 11-12) , considerou-se irregular a contratação direta da empresa SPA Serviços, Projetos, Assessoria, Criação e Produção de Camarão, Peixes e Crustáceos Ltda. (Contrato 23/2018-CPL; peça 9, p. 13-14) , pelo valor total de R$ 135.000,00, para a elaboração de projetos de engenharia relativos à 'implantação, ampliação ou melhoria de ações e serviços sustentáveis de saneamento básico em pequenas comunidades rurais', com fundamento no art. 24, inciso IV, da Lei 8.666/1993.
7.	Conforme ainda consignado no voto condutor do Acórdão 1241/2019-TCU-Plenário, a dispensa 'estava desacompanhada da necessária demonstração da situação emergencial e sem justificativa de preços', em afronta à regra prescrita no art. 26, parágrafo único, da Lei de Licitações.
8.	Nesse sentido, o TCU, por meio do Acórdão supracitado, determinou a constituição de processo apartado de representação, para a apuração da irregularidade.
9.	Por força de determinação estabelecida na Ordem de Serviço Coinfra 1, de 17/5/2020, o presente processo foi redistribuído da SeinfraUrbana para instrução por esta SeinfraCOM (peça 34) .
10. Em decorrência de instrução anterior por esta SeinfraCOM (peça 39) , foi realizada a audiência do Sr. Joaquim Hugo Vieira Carneiro (CPF XXX.843.184-XX) , prefeito à época do Município de Riacho dos Cavalos/PB, para que apresentasse razões de justificativa em face da contratação direta das empresas Oliveira & Mayer Consultoria e Engenharia Ambiental Ltda. (CNPJ 17.902.365/0001-04) e SPA Serviços, Projetos, Assessoria, Criação e Produção de Camarão, Peixes e Crustáceos Ltda. (CNPJ 18.253.137/000113) , por meio dos contratos 60/2019-CPL e 23/2018-CPL, respectivamente, por dispensa de licitação com fulcro no inciso IV do art. 24 da Lei 8.666/1993.
11. Em resposta, foram recebidas tempestivamente as razões de justificativas (peças 49-56) , as quais serão objeto de análise da presente instrução.
EXAME TÉCNICO
12. Preliminarmente, cumpre sintetizar os questionamentos tratados no presente processo, de forma a subsidiar a análise acerca dos argumentos apresentados pelo interessado.
13. No que tange ao Contrato 23/2018-CPL, celebrado em 9/2/2018, com fundamento na Dispensa 2/2018 (peça 9, p. 12-13) , em análise anterior [efetuada] por esta Corte de Contas, fora constatada a dispensa [de licitação] e a contratação irregular da empresa SPA Serviços, no valor de R$ 135.000,00, para 'elaboração do projeto de implantação, ampliação ou melhoria de ações e serviços sustentáveis de saneamento básico em pequenas comunidades rurais', com fundamento no art. 24, inciso IV, da Lei 8.666/1993.
14. Com relação ao Contrato 60/2019-CPL, celebrado em 31/5/2019, (peça 35, p. 4) , com fundamento na Dispensa de Licitação 22/2019 (peça 35, p. 1-2) , com a empresa Oliveira & Mayer, no valor de R$ 135.000,00, que teve por objeto a 'elaboração do projeto de implantação, ampliação ou melhoria de ações e serviços sustentáveis de saneamento básico em pequenas comunidades rurais', com fundamento no art. 24, inciso IV, da Lei 8.666/1993, trata-se de situação análoga à do Contrato 23/2018CPL, razão pela qual a análise das justificativas apresentadas terá como referência ambos os contratos.
15. Nos termos do art. 24, inciso IV, c/c art. 26 da Lei 8.666/1993, é dispensável a licitação em caso de emergência ou de calamidade pública, desde que seja caracterizada urgência de atendimento da situação que possa ocasionar prejuízo ou comprometer a segurança de pessoas, obras, serviços, equipamentos e outros bens públicos ou particulares, e somente para bens e serviços necessários ao atendimento da situação emergencial ou calamitosa, restringindo-se a obras e serviços que possam ser concluídos no prazo de 180 dias, devendo haver justificativa para o preço contratado, caracterização da situação emergencial que justifique a dispensa, razão para a escolha do fornecedor ou executante, e o documento de aprovação dos projetos de pesquisa aos quais os bens serão alocado.
16. Desta forma, extrai-se da redação dos citados dispositivos que a dispensa ali prevista se restringe a obras e serviços que visem à mitigação da situação ou das consequências que deram causa à emergência ou à calamidade. O referido dispositivo legal exige que os serviços e obras possam ser concluídos em até 180 dias, não havendo a possibilidade de prorrogação do contrato. Portanto, a conclusão do projeto básico não tem o condão de conferir benefícios imediatos à população.
17. A motivação principal constante nos autos para a dispensa de licitação foi a situação de emergência declarada pelo Governo da Paraíba, por meio do Decreto 37.688, de 3/10/2017, com vigência a partir de 2/10/2017, pelo prazo de 180 dias, considerando a escassez de água no estado, a estiagem prolongada e a necessidade de prover abastecimento de água, entre outros (peça 5, p. 5) . 
18. Porém, a existência de decreto estadual caracterizando a situação do município como emergencial não é suficiente para preencher os requisitos das contratações realizadas por meio de dispensa de licitação. Nas situações em que houver contratação com base no inciso IV do art. 24 da Lei 8.666/1993, em face do risco de prejuízo ao Erário, além de justificar a escolha do fornecedor e do preço pactuado, cabe ao gestor demonstrar a impossibilidade de realização do procedimento licitatório (Acórdão 1130/2019-TCU-Primeira Câmara e Acórdão 2504/2016-TCU-Plenário, ambos de relatoria do Ministro Bruno Dantas) .
19. Considerando que o Contrato 23/2018-CPL foi assinado em 23/5/2018, após mais de três meses do Decreto 37.688/2017, e que após a execução ainda seria necessária a licitação e execução das obras e serviços que visariam a atender à população atingida pela escassez de água que deu causa à situação de emergência, deduz-se naturalmente que a situação fática alegada pelo interessado não se amolda à prevista no inciso IV do art. 24 da Lei 8.666/1993.
20. Por sua vez, a dispensa irregular de licitação que deu origem ao Contrato 60/2019-CPL é ainda mais gravosa, pois a avença foi assinada em 31/5/2019, ou seja, um ano e oito meses após a publicação do Decreto 37.688, de 3/10/2017, pelo qual o Governo da Paraíba declarou a situação de emergência (peça 56, p. 1) .
21. O Decreto 37.688/2017 teve vigência até 1º/4/2018 (peça 5, p. 5) . O Contrato 23/2018-CPL foi assinado em 23/5/2018. Já o Contrato 60/2019-CPL foi firmado em 31/5/2019.  Portanto, embora alegue-se que tais instrumentos foram firmados com motivação no referido decreto, os contratos foram firmados após sua vigência. Após a vigência o decreto não tem o condão de produzir novos efeitos jurídicos. Portanto, os contratos, de fato, não foram firmados com regular dispensa de licitação.
22. Além disso, não foram identificados nos autos, mesmo nas defesas apresentadas pelo Sr. Joaquim Hugo Vieira Carneiro, justificativas para o preço pactuado e para a escolha dos fornecedores. As argumentações constantes dos autos (peça 3, p. 8) não demonstram a impossibilidade de realização do regular procedimento licitatório, tampouco apresentam motivação para [a escolha dos] fornecedores contratados ou para o preço pactuado.
23. A jurisprudência do TCU sobre esse tema tem afirmado, reiteradamente, que as justificativas para a inexigibilidade e dispensa de licitação devem estar circunstancialmente motivadas, consoante determina o art. 26, parágrafo único, da Lei 8.666/1993 (Acórdão 952/2010-TCU-Plenário, rel. Ministro Raimundo Carreiro; 5.319/2009 - 2ª Câmara, rel. Ministro Raimundo Carreiro; 5.478/2009 - 2ª Câmara, rel. Ministro José Jorge; 5.736/2009 - 1ª Câmara, rel. Ministro Augusto Nardes; 2.471/2008 - Plenário, rel. Ministro Benjamin Zymler; 2.545/2008 - 1ª Câmara, rel. Ministro Guilherme Palmeira e 2.643/2008 - Plenário, rel. Ministro-Substituto Augusto Sherman) .
24. Há que se registrar também que o cronograma físico referente ao plano de trabalho do Convênio Funasa CV 6377/17 (Siconv 861835) estimava que as obras seriam concluídas somente em dezembro de 2019 (peça 37, p. 1) . Porém, pesquisa realizada em 24/7/2020 no Sistema Integrado de Monitoramento de Convênios da Funasa (Sismoc) indica que as obras, até 24/7/2020, sequer haviam sido iniciadas (peça 58) , fato que agrava a contratação irregular por dispensa de licitação.
Responsabilização
25. Com relação à responsabilização, conforme evidências contidas nos autos, o Sr. Joaquim Hugo Vieira Carneiro, Prefeito do Município de Riacho dos Cavalos/PB, é signatário e gestor do Convênio Funasa CV 6377/17 (Siconv 861835/2017) e [a] autoridade que celebrou os Contratos 23/2018CPL (peça 9, p. 13-14) e 60/2019-CPL (peça 35, p.4) . Portanto, coube a ele a gestão dos recursos públicos afetos a esses contratos e ao referido convênio.
 (...) 
Razões de justificativa apresentadas
27. As razões de justificativa, em síntese, baseiam-se nos argumentos a seguir.
a) não houve qualquer pagamento à empresa SPA Serviços, Projetos, Assessoria, Criação e Produção de Camarão, Peixes e Crustáceos LTDA (Contrato 23/2018) (peça 49, p.1) ;
b) o objeto do Contrato 60/2019-CPL foi liquidado e pago (peça 49, p.1) ;
c) não houve erro grosseiro na contratação direta;
d) a prefeitura teria a [sua] disponibilidade R$ 221.378,58 para a elaboração do projeto básico de Implementação de Sistema de Abastecimento de Água, mas a contratação foi realizada pelo montante de R$ 135.000,00, o que demonstraria a atuação eficiente do gestor e a economia aos cofres públicos.
e) houve tempestividade na atuação do gestor, vez que a dispensa 2/2018, afeta ao Contrato 23/2018-CPL, foi providenciada em janeiro de 2018, logo após a realização do Convênio Funasa CV 6377/17 (Siconv 861835/2017) . Embora o projeto básico tenha sido enviado em maio de 2018, a FUNASA emitiu parecer desfavorável a ele apenas em 23 de maio de 2019, tendo o órgão federal determinado à prefeitura que tomasse as providências com vistas a apresentar novo projeto, visto que, caso não fossem utilizados em 180 dias, os recursos deveriam ser restituídos ao Tesouro Nacional;
f) a segunda dispensa, 22/2019, teria como justificativa o exíguo prazo estipulado para que a prefeitura apresentasse novo projeto básico que atendesse aos requisitos exigidos pela FUNASA, sob pena de devolução dos recursos federais recebidos. O Contrato 60/2019, decorrente dessa dispensa, alcançou seu objetivo;
g) o Convênio Funasa CV 6377/17 (Siconv 861835/2017) foi executado a contento, não tendo sido evidenciada nenhuma irregularidade ou dano ao erário.
28. No intuito de embasar os argumentos da defesa, foram acostados aos autos os seguintes documentos:
a) aprovação do Projeto Básico (peça 50) ;
b) cópia da proposta 103091/2017 (peça 51) ;
c) parecer técnico 0001/2019-DIESP/SUEST/FUNASA-PB, que se posicionou desfavorável ao projeto básico inicialmente apresentado (peças 52 e 53) ;
d) parecer jurídico, de lavra da Assessoria, posicionando-se pela possibilidade de contratação por dispensa de licitação (peça 54) ;
e) parecer jurídico, de lavra da Alves Advogados Associados, posicionando-se pela possibilidade de contratação por dispensa de licitação (peça 55) ; e
f) decretos municipais declarando situação de emergência (peça 56) .
Análise
29. Com relação à não realização de pagamentos à empresa SPA Serviços (Contrato 23/2018) , cumpre informar que a ausência de pagamentos não tem o condão de afastar a irregularidade de sua contratação, uma vez que não foram observados os preceitos exarados na Lei 8.666/1993 para a dispensa do procedimento licitatório. Além disso, pactuação entre a prefeitura e a referida empresa gera a presunção juris tantum de execução do contrato e impede que os recursos sejam utilizados para o pagamento a outro fornecedor que de fato possa suprir a necessidade da Administração Pública, violando o princípio da eficiência (CF, art. 37, caput) .
30. Com relação ao Contrato 60/2019-CPL, aduz o Sr. Prefeito que o objeto foi liquidado e pago. Ocorre que a realização da licitação é norma de ordem pública devendo ser realizado o procedimento, salvo nas hipóteses previstas em lei. O contrato em tela não observou os requisitos do inciso IV do art. 24 da Lei 8.666/1993, uma vez que a avença foi assinada em 31/5/2019, ou seja, um ano e oito meses após a publicação do Decreto 37.688, de 3/10/2017, pelo qual o Governo da Paraíba declarou a situação de emergência. Assim, o argumento apresentado pelo Sr. Prefeito não é capaz de elidir a irregularidade na realização do Contrato 60/2019-CPL. A liquidação e o pagamento pelo objeto também não elidem a irregularidade afeta à dispensa da licitação sem observância dos requisitos previstos em lei.
31. A jurisprudência do TCU sobre esse tema tem afirmado, reiteradamente, que as justificativas para a inexigibilidade e dispensa de licitação devem estar circunstancialmente motivadas, conforme se extrai dos argumentos expostos nos itens 12 a 23. O Sr. Prefeito não apresentou elementos probatórios ou demonstrou ter observado os requisitos do inciso IV do art. 24 da Lei 8.666/1993. Portanto, não restou afastada a irregularidade na realização dos Contratos 23/2018-CPL e 60/2019-CPL.
32. Com relação ao erro grosseiro, o gestor não observou os requisitos constantes no inciso IV do art. 24 c/c o art. 26, caput e parágrafo único, da Lei 8.666/1993, não tendo apresentado a motivação circunstanciada para a dispensa da licitação, bem como as justificativas necessárias para a escolha das empresas contratadas e para o preço pactuado, razão pela qual resta evidenciado o erro grosseiro quando da dispensa de licitação que deu ensejo à celebração dos Contratos 23/2018-CPL e  60/2019-CPL.
33. O argumento de que foi demonstrada a atuação eficiente do gestor ao contratar por R$ 135.000,00, quando havia possibilidade de fazê-lo por até R$ 221.378,58, não merece prosperar. Não tem esta tese o condão de justificar a dispensa da licitação ou do preço pactuado. Ademais, a ausência de motivação para o preço contratado, além de não afastar a possibilidade de que tal contratação pudesse ter sido realizada a preço menor, infringe o princípio da motivação (CF, art. 37, caput) .
34.  A tese de que houve tempestividade na atuação do gestor também não deve prosperar, uma vez que o Contrato 23/2018-CPL foi celebrado 130 dias após o início da vigência do Decreto 37.688/2017, e que o Contrato 60/2019-CPL foi assinado 606 dias do início da vigência desse decreto. Tais lapsos temporais ensejaram a inobservância do limite de 180 dias previstos no inciso IV do art. 24 da Lei 8.666/1993.
35. A alegação de que a Dispensa 22/2019 teria como justificativa o exíguo prazo estipulado para que a prefeitura apresentasse novo projeto básico não deve prosperar, uma vez que não encontra respaldo nas hipóteses previstas no art. 24 da Lei 8.666/1993. Além disso, no parecer jurídico que, em tese, sustentou a possiblidade de dispensa de limitação tem como base o inciso IV do referido artigo, o qual não prevê tal situação.
36. O arrazoado de que o Convênio Funasa CV 6377/17 (Siconv 861835/2017) tem sido executado a contento, não tendo sido evidenciada nenhuma irregularidade ou dano ao erário, não deve prosperar. Conforme consulta, [efetuada] em 24/7/2020, no Sistema Integrado de Monitoramento de Convênios da Funasa (Sismoc) , as obras, até aquela data, sequer haviam sido iniciadas (peça 58) . Não tendo apresentado o interessado elementos que comprovem a afirmação em tela. Portanto, ante a consulta ao sistema oficial, tal argumento não deve prevalecer.
37. Com relação aos pareceres jurídicos acostados aos autos, cumpre mencionar que eles têm natureza opinativa e não vinculam a atuação do gestor. Cabe a ele observar os requisitos previstos em lei durante sua atuação. A jurisprudência desta Corte é no sentido de que cabe responsabilizar o parecerista apenas em caso de dolo ou erro grosseiro (Acórdão 1984/2014-TCU-Plenário, de relatoria do Ministro José Múcio Monteiro; Acórdão 1656/2015-TCU-Plenário, de relatoria do Ministro-Substituto Marcos Bemquerer; Acórdão 10954/2015-TCU-Segunda Câmara, de relatoria do Ministro Augusto Nardes; Acórdão 615/2020-TCU-Plenário, de relatoria da Ministra Ana Arraes) .
38. Portanto, ante o exposto, o Sr. Joaquim Hugo Vieira Carneiro (CPF XXX.843.184-XX) não apresentou justificativas suficientes para afastar a irregularidade afeta à contratação direta [da empresa SPA Serviços] por meio do Contrato 23/2018-CPL. 
CONCLUSÃO
39. A análise promovida evidenciou que os Contratos 23/2018-CPL e 60/2019-CPL foram firmados de maneira irregular, uma vez que não estavam presentes os requisitos do art. 26 e do art. 24 da Lei 8.666/1993. Constatou-se a ausência de justificativa para os preços pactuados e para os fornecedores contratados. Além disso, constatou-se a impossibilidade de entrega dos serviços [contratados] no prazo de 180 dias e que a elaboração do projeto básico era insuficiente para o atendimento da população afetada pela situação de emergência. Ademais, constatou-se que a contratação direta não foi tempestiva, uma vez que o primeiro contrato foi assinado 130 dias após a vigência do Decreto 37.688, de 3/10/2017, e o que o segundo foi assinado com 606 dias da vigência do mesmo decreto.
40. Com relação à responsabilização, conforme evidências contidas nos autos, o Sr. Joaquim Hugo Vieira Carneiro, Prefeito do Município de Riacho dos Cavalos/PB, é signatário e gestor do Convênio Funasa CV 6377/17 (Siconv 861835/2017) , bem como a autoridade que subscreve o despacho que aprova a Dispensa 2/2018, o decreto que ratifica essa dispensa e o decreto que adjudica o objeto da licitação (peça 9, p. 5-7) , além de ter celebrado o Contrato 23/2018-CPL (peça 9, p. 13-14) . Portanto, coube a ele a gestão dos recursos públicos afetos ao convênio em tela." 
3.	Com base nessas análises, a SeinfraCOM propõe o seguinte encaminhamento ao Tribunal (peças 59 a 61) : 
3.1. rejeitar as razões de justificativa apresentadas pelo Sr. Joaquim Hugo Vieira Carneiro, aplicando-lhe a multa prevista no art. 58, inciso II, da Lei 8.443/1992;
3.2. encaminhar cópia do Acórdão que vier a ser proferido à Fundação Nacional de Saúde e à Prefeitura de Riacho dos Cavalos/PB, para conhecimento e para adoção das providências cabíveis, informando que o inteiro teor do decisum estará disponível para consulta no endereço www.tcu. gov.br/acordaos.
	É o Relatório.

Camila Maria Marinho Lisboa Alves (OAB/PB 19.279) e outros, representando Prefeitura Municipal de Riacho dos Cavalos/PB e Joaquim Hugo Vieira Carneiro.

Não atuou.

REPRESENTAÇÃO. CONTRATAÇÃO DIRETA FUNDADA EM SITUAÇÃO EMERGENCIAL (ART. 24, IV, DA LEI 8.666/1993). AUSÊNCIA DE DEMONSTRAÇÃO DA INVIABILIDADE DE SE ESPERAR O TEMPO NECESSÁRIO À REALIZAÇÃO DE PROCEDIMENTO LICITATÓRIO. FALTA DE JUSTIFICATIVA DA ESCOLHA DA EMPRESA CONTRATADA E DO PREÇO PACTUADO. CONHECIMENTO E PROCEDÊNCIA. MULTA. Para que sejam efetivadas contratações diretas fundadas em emergência (art. 24, inciso IV, da Lei 8.666/1993), deve haver a devida comprovação da impossibilidade de se esperar o tempo necessário à realização de procedimento licitatório, além de prévia justificativa acerca da escolha da empresa contratada e do preço pactuado.

REPRESENTAÇÃO (REPR)

Secretaria de Infraestrutura Hídrica, de Comunicações e de Mineração (SeinfraCOM).

Trata-se da Representação formulada pela Secretaria de Fiscalização de Infraestrutura Hídrica, de Comunicações e de Mineração - SeinfraCOM, em cumprimento ao subitem 9.1.1 do Acórdão 1241/2019-TCU-Plenário, objetivando apurar indício de contratação irregular por dispensa de licitação, no âmbito do Convênio/Funasa CV 6377/17 (Siconv 861835) , firmado entre a Fundação Nacional de Saúde (Funasa) e o Município de Riacho dos Cavalos/PB. 
2.                Preliminarmente, ressalto que esta Representação deve ser conhecida, porquanto preenche os requisitos de admissibilidade estabelecidos nos arts. 235 e 237, inciso VI e parágrafo único, do Regimento Interno/TCU.
3.                Registro que a Representação que trago à apreciação deste Colegiado teve origem em Acompanhamento realizado pela Secretaria do TCU no Estado da Paraíba - SEC-PB, nos termos da Resolução/TCU 305/2018 e da Portaria/TCU 2/2019, no período de 23/7/2018 a 8/2/2019, de transferências voluntárias no Estado da Paraíba que estivessem mais suscetíveis a desvio de recursos, bem como ao fornecimento de subsídios para o aprimoramento de metodologia de avaliação de riscos e prevenção de irregularidades na execução desses repasses.
4.	Os presentes autos abordam, especificamente, o achado obtido no aludido acompanhamento concernente a contratações irregulares, por dispensa de licitação, realizadas no âmbito do Convênio (Siconv) 861835, firmado entre a Fundação Nacional de Saúde e o Município de Riacho dos Cavalos/PB, tendo como objeto a implantação de sistema de abastecimento de água em comunidades rurais, com previsão de repasses de recursos federais no montante total de R$ 4.500.000,00.
5.	Ainda no tocante às contratações emergenciais que ora se questiona, trago à baila trecho do voto que proferi e que embasou o mencionado Acórdão 1241/2019-TCU-Plenário:
"11. A propósito, nos termos do dispositivo legal mencionado, é dispensável a licitação nos casos de emergência ou de calamidade pública, quando caracterizada urgência de atendimento de situação que possa ocasionar prejuízo ou comprometer a segurança de pessoas, obras, serviços, equipamentos e outros bens, públicos ou particulares, e somente para os bens necessários ao atendimento da situação emergencial ou calamitosa e para as parcelas de obras e serviços que possam ser concluídas no prazo máximo de 180 dias consecutivos e ininterruptos, contados da ocorrência da emergência ou calamidade, vedada a prorrogação dos respectivos contratos.
12. Nas situações da espécie, cabe a este Tribunal avaliar se a contratação emergencial decorre da falta de planejamento, da desídia administrativa ou da má gestão dos recursos púbicos, o que pode implicar a responsabilização do gestor que lhe deu causa, em face de sua omissão quanto ao dever de agir a tempo, adotando as medidas cabíveis para a realização do regular procedimento licitatório (dentre outros, o Acórdão 1122/2017-TCU-Plenário, da relatoria do Min. Benjamin Zymler) .
13. No caso dos dois Convênios supramencionados, verificou-se que a dispensa fundamentada na hipótese prevista no art. 24, inciso IV, da Lei 8.666/1993, estava desacompanhada da necessária demonstração da situação emergencial e sem justificativa de preços, procedimento que contraria a regra inscrita no art. 26, parágrafo único, do referido diploma, verbis:
'Art. 26. As dispensas previstas nos §§ 2º e 4º do art. 17 e no inciso III e seguintes do art. 24, as situações de inexigibilidade referidas no art. 25, necessariamente justificadas, e o retardamento previsto no final do parágrafo único do art. 8º desta Lei deverão ser comunicados, dentro de 3 (três) dias, à autoridade superior, para ratificação e publicação na imprensa oficial, no prazo de 5 (cinco) dias, como condição para a eficácia dos atos.  (Redação dada pela Lei nº 11.107, de 2005) .
Parágrafo único.  O processo de dispensa, de inexigibilidade ou de retardamento, previsto neste artigo, será instruído, no que couber, com os seguintes elementos:
I - caracterização da situação emergencial ou calamitosa que justifique a dispensa, quando for o caso;
I -  caracterização da situação emergencial, calamitosa ou de grave e iminente risco à segurança pública que justifique a dispensa, quando for o caso;  (Redação dada pela Lei nº 13.500, de 2017) 
II - razão da escolha do fornecedor ou executante;
III - justificativa do preço.
IV - documento de aprovação dos projetos de pesquisa aos quais os bens serão alocados.'"            
6.	No caso concreto que ora se analisa, a principal argumentação do Sr. Joaquim Hugo Vieira Carneiro, ex-Prefeito do Município de Riacho dos Cavalos/PB, para burlar a obrigação de licitar, foi a situação de emergência declarada pelo Governo da Paraíba, por meio do Decreto 37.688, de 3/10/2017, com vigência a partir de 2/10/2017, pelo prazo de 180 dias, tendo em vista a escassez de água naquele estado com a estiagem prolongada e a necessidade de prover abastecimento de água (peça 5, p. 5) . 
7.	Diante desse contexto, ante a alegada urgência em se implantar sistema de abastecimento de água naquela localidade, teriam sido pactuados os Contratos 23/2018-CPL, em 23/5/2018, e 60/2019-CPL, em 31/5/2019.
8.	A primeira coisa a se destacar nessa argumentação é que ambas as contratações foram efetivadas após 1º/4/2018, ou seja, quando já tinha terminado a vigência do Decreto 37.688/2017, de tal forma que não há que se falar em amparo legal para caracterização da situação de emergência.
9.	Outra questão que deve ser explicitada é a demora na implementação do objeto do Convênio/Funasa CV 6377/17 (Siconv 861835) , sendo que há informação nos autos de que até 24/7/2020 as obras sequer haviam sido iniciadas (peça 58) .
10.	O que se observa, portanto, é que, para os dois ajustes supramencionados, não restou demonstrada urgência que impossibilitasse a realização de procedimento licitatório previamente à efetivação da contratação. 
11. 	Nessa linha de intelecção, destaco excerto de julgado coletado da ferramenta de pesquisa do Tribunal, "Jurisprudência Selecionada":
Acórdão 1130/2019-TCU-Primeira Câmara (Relator Ministro Bruno Dantas) 
"Nas contratações diretas fundadas em emergência  (art. 24, inciso IV, da Lei 8.666/1993) , cabe ao gestor demonstrar a impossibilidade de esperar o tempo necessário à realização de procedimento licitatório, em face de risco de prejuízo ou comprometimento da segurança de pessoas e de bens públicos ou particulares, além de justificar a escolha do fornecedor e o preço pactuado." 
 (grifos acrescidos) 
12.	Ainda que as contratações diretas realizadas estivessem fundamentadas em comprovada situação emergencial, não pode prosperar a alegação do ex-alcaide de que a economicidade da contratação estaria demonstrada somente pelo fato de o valor pactuado (R$ 135.000,00) ser inferior ao montante de recursos federais disponibilizado ao Município de Riacho dos Cavalos/PB (R$ 221.378,58) , pois, ante a inexistência de um processo licitatório que garanta competitividade entre os participantes e sem uma prévia análise comparativa de preços, não há como se afirmar que o valor pago no ajuste pactuado era compatível com o preço médio de mercado e, principalmente, não há como se garantir que a vantajosidade para a Administração Pública foi preservada. 
13.	Em consonância com esse entendimento, trago à baila trecho do Voto do Ministro Bruno Dantas que embasou o Acórdão 1919/2020-TCU-Plenário:
"26. Ademais, a alegação de que este Tribunal estaria, também, adentrando na seara discricionária de atuação dos gestores não deve prosperar. A Lei das Estatais (Lei 13.303/2016) autoriza, sim, o gestor a, discricionariamente, escolher, quando caracterizada uma das hipóteses exaustivas de licitações dispensáveis, enunciadas no seu art. 29, se irá ou não realizar a contratação direta por dispensa de licitação. 
27. Não há, no entanto, discricionariedade na caracterização da hipótese, ou seja, no preenchimento dos requisitos legais para a dispensa de licitação. 
28. Deve-se observar que mesmo as contratações diretas fundamentadas em situações emergenciais necessitam ser precedidas da suficiente fase de planejamento. Esse planejamento, por sua vez, perpassa pela caracterização da situação emergencial e pela justificativa do preço contratado e da escolha do fornecedor, conforme preceitua o art. 30, § 3º, da Lei 13.303/2016." 
 (grifos acrescidos) 
14.	Tem-se, portanto, que verificada a caracterização inapropriada como situação emergencial para a efetivação de contratação direta, em burla ao dever legal de licitar, cabe a responsabilização do ex-gestor, com a consequente aplicação da multa prevista no art. 58, inciso II, da Lei 8.443/1992, em consonância com a jurisprudência desta Corte de Contas (Acórdão 13727/2019-TCU-Primeira Câmara, de relatoria do Ministro-Substituto Weder de Oliveira; 7.726/2019 - 2ª Câmara, de relatoria do Ministro Aroldo Cedraz; e 3.255/2020 - Plenário, de relatoria do Ministro-Substituto Augusto Sherman Cavalcanti, dentre outras deliberações) .
	Ante o exposto, acolho o parecer da SeinfraCOM e manifesto-me por que seja adotada a deliberação que ora submeto a este Colegiado.
TCU, Sala das Sessões, em 27 de janeiro de 2021.
MARCOS BEMQUERER COSTA
Relator